最高法院刑事判決　　　　　　　　　　110年度台上字第4183號
上　訴　人　臺灣高等檢察署檢察官呂光華
上　訴　人　
即　被　告　陳盈潔


選任辯護人　張振興律師
上列上訴人等因被告偽造有價證券案件，不服臺灣高等法院中華
民國110年1月21日第二審更審判決（109年度上更一字第184號，
起訴案號：臺灣臺北地方檢察署105 年度調偵字第1152號），提
起上訴，本院判決如下：
    主  文
原判決撤銷，發回臺灣高等法院。
    理  由
一、本件原審審理結果，認定上訴人即被告陳盈潔有原判決犯罪
    事實欄所載之教唆犯偽造有價證券犯行，因而撤銷第一審之
    科刑判決，改判仍論處被告教唆犯偽造有價證券罪刑。固非
    無見。
二、證據雖已調查，但若仍有其他重要證據或疑點尚未調查釐清
    ，致事實未臻明瞭者，即與未經調查無異，如遽行判決，仍
    屬應於審判期日調查之證據而未予調查，尚不得遽採為被告
    有利或不利之認定。又犯罪所得之沒收或追徵其價額，係法
    院剝奪犯罪行為人之不法所得，將之收歸國有之裁判，是被
    告犯罪所得若干，既關係量刑之輕重及應否宣告沒收、追徵
    之金額，自應於有罪判決內詳予調查釐清，始足為適用法律
    之依據。原判決以被告所犯之教唆犯偽造有價證券罪，犯罪
    所得為新臺幣（下同）30萬元，依其理由說明，係以被害人
    邱湖所指交付280 萬元予被告，憑信性可疑，被告供稱邱湖
    僅交付30多萬元，與證人陳乃嘉（業經判處罪刑並諭知緩刑
    確定）供證較為相符，乃認其犯罪所得為30萬元，並以既對
    被告諭知附條件緩刑，若再就其犯罪所得宣告沒收，有過苛
    之虞，而認不予宣告沒收等旨（見原判決第10頁第1 至16行
    ）。然查，陳乃嘉持偽造陳郁心名義簽發本票（下稱系爭本
    票）向被害人邱湖借款所得金額若干，依相關偵審筆錄記載
    ，陳乃嘉於另案審理時證稱：被告之前欠邱湖100 萬元，每
    月給3 萬元利息，被告挑了一些（邱湖）珠寶去賣，邱湖認
    為未還之珠寶價值50萬元，邱湖之後又借被告110 幾萬元，
    總共加起來280多萬，就叫被告開系爭本票（見第1281 號偵
    他卷第6頁），於本案偵查時證稱：被告本就欠邱湖100萬元
    ，邱湖太太託被告賣珠寶，後來說珠寶有少，共50幾萬，在
    邱湖家簽本票後，帶我去民權西路某銀行臨櫃提款，用我們
    借的錢直接將即將到期之支票存入，實際領的現金約30萬元
    （見第848號偵他卷第23至24 頁），證人陳郁心於另案偵查
    中指稱：他們（被告、陳乃嘉）跟邱湖借100 萬，每個月至
    少要還3萬等各語（見第11365號偵查卷第26頁），佐以陳乃
    嘉於另案審理時委任律師提出之辯護意旨狀及匯款通知單，
    有載明簽發系爭本票時，被告僅收受現款約110 萬元，至今
    已清償88萬9800元等情（見臺灣桃園地方法院104 年度訴字
    第590號卷第33、36 至39頁），上情倘屬無誤，被害人因系
    爭本票實際出借金額似非僅30萬元，而被告係否認本件犯行
    ，則其有無取得犯罪所得，或取得之金額多少，既影響其量
    刑之輕重及沒收之範圍，事實審法院自應對此加以審究釐清
    ，並於理由內論述說明，原判決對於上揭不利被告之證據，
    未調查審認並記載明白，亦未敘明不採之理由，逕認被告僅
    借得30萬元，並將其犯罪所得30萬元，採為刑法第59條酌減
    其刑及量刑審酌之事由（見原判決第9頁第4至5行、第10 頁
    第24至25行），則原審之科刑、沒收是否妥適，即非無可議
    ，併有不載理由之違法。
三、未經合法調查之證據，不得作為判斷之依據，刑事訴訟法第
    155條第2項定有明文；有罪判決理由之敘述，須與卷內之證
    據資料相適合，否則即有判決理由矛盾之違法。原判決認被
    告教唆陳乃嘉於系爭本票發票人欄上偽造之「陳郁心」署名
    ，不予宣告沒收，依其理由之記載，係以系爭本票上偽造之
    「陳郁心」署名，業經另案執行沒收而不存在，業據第一審
    調閱臺灣桃園地方檢察署105年度執字第736號、同署105 年
    度執從字第461號卷核閱屬實，而不依刑法第205條規定宣告
    沒收等旨（見原判決第9頁第18至24 行）。然卷查，本案經
    檢送本院之案卷僅10宗，並無所載上開偵查卷宗憑查，有最
    高檢察署函及卷證標目（見本院卷第5、7頁）可按，倘若無
    訛，原判決所載上開證據出處，即與卷證不符，此部分之說
    明已有證據上理由矛盾之違誤；又所稱業據第一審調閱上載
    卷宗「核閱屬實」，似指第一審法院業就上揭卷宗內容為勘
    驗或提示相關卷宗調查，惟依第一審及原審筆錄之記載，似
    無第一審有就該偵查卷宗經勘驗製成筆錄並經合法調查之資
    料（見第一審卷各筆錄），且上載2 卷宗，原審審判長似亦
    未踐行向當事人依法提示、宣讀或告以要旨之調查證據程序
    ，予以被告辨認及辯論之機會（見更一審卷審判筆錄），原
    審遽為認定偽造「陳郁心」署名之本票經另案沒收而不存在
    之依據，其踐行之訴訟程序已難謂適法，而該卷宗記載之內
    容為何？攸觀系爭本票上發票人為「陳郁心」之部分是否已
    不存在，無宣告沒收必要之判斷，自應釐清審認，原審未調
    查究明，致此部分事實認定仍有未明，本院自無從為其法律
    適用當否之判斷。
四、檢察官上訴意旨指摘原判決不當，非無理由，被告亦提起上
    訴，而上述違誤，影響於事實之確定、量刑之輕重及應否宣
    告沒收之判斷，本院無可據以為裁判，應認仍有撤銷發回更
    審之原因。
據上論結，應依刑事訴訟法第397條、第401條，判決如主文。
中    華    民    國   111    年    6     月    8     日
                  刑事第七庭審判長法  官  段  景  榕  
                                  法  官  沈  揚  仁  
                                  法  官  楊  力  進  
                                  法  官  宋  松  璟  
                                  法  官  汪  梅  芬  
本件正本證明與原本無異
                                  書記官
中    華    民    國   111    年    6     月    9     日